【裁判字號】    99,台上,3323
【裁判日期】    990528
【裁判案由】    偽造文書
【裁判全文】
最高法院刑事判決            九十九年度台上字第三三二三號
上  訴  人  台灣高等法院檢察署檢察官
被      告  甲○○
選任辯護人  黃旭田律師
上列上訴人因被告偽造文書案件，不服台灣高等法院中華民國九
十七年五月十四日第二審判決（九十七年度上訴字第五七六號，
起訴案號：台灣台北地方法院檢察署九十六年度偵續字第二五○
號），提起上訴，本院判決如下：
    主  文
原判決撤銷，發回台灣高等法院。
    理  由
本件原判決以公訴意旨略稱：被告甲○○為台北市政府地政處松
山地政事務所（下稱松山地政事務所）第二課測量員，明知台灣
台北地方法院（下稱台北地院）法官於民國八十九年六月十三日
下午二點三十分，在台北市○○區○○路五段七十二號進行勘驗
時，僅有測量助理員郭廷進（經台北地院另案以偽造文書罪判處
有期徒刑三月，緩刑二年確定）到場會同勘驗，其並未實際到場
會同法官勘驗，亦明知郭廷進未經其授權偽簽其簽名於勘驗筆錄
上，竟為隱匿其未到場會同勘驗之事實，基於概括犯意，於翌（
十四）日所製作之結案簽呈中僅記載：「本案業已會同法院人員
勘查完竣，因原告無法指界，致無法測量，經法院告知無需測量
，另函復法院。」等語後，逐層陳核而行使之。復在未撥打電話
與台北地院仁股書記官張汝琪說明前開代簽事實之情形下，虛偽
製作八十九年六月十四日上午九點十五分之公務電話紀錄，於該
電話紀錄之受話人通話內容欄位內記載：「一、八十九年六月十
三日下午測量案，本人與測量助理張袖傑二人提前抵達現場……
近下午三時許未見貴院人員，偕張測助返所時，沿路碰見另名測
量助理郭廷進，郭員告知已會同法院勘查峻事，並代本人簽名。
二、書記官告知本所已經貴所派員到場即可。」等不實事項，而
行使之，足以生損害於松山地政事務所對於案件管理之正確性等
語，因認被告涉犯刑法第二百十六條、第二百十三條行使登載不
實之公文書罪嫌云云。惟經審理結果，認為不能證明被告犯罪，
因而維持第一審諭知被告無罪之判決，駁回檢察官在第二審之上
訴，固非無見。
惟查：（一）證據之取捨與事實之認定，固為事實審法院之職權
，惟如調查所得之證據，就待證事實之內容不相一致時，仍應依
經驗法則、論理法則定其取捨，並於判決理由內詳予說明其所得
心證之理由，方足為事實認定之依據。原判決雖據同案被告郭廷
進於九十二年九月三日法務部調查局台北市調查處（下稱台北市
調查處）詢問時供稱：伊於上開時、地會勘結束返回辦公室途中
，才在勘驗現場附近路上遇見開車之被告及騎車之張袖傑，當場
向被告報告代簽名一事，次日即同年六月十四日上班時，再將詳
情向被告報告等語，認定：「被告於八十九年六月十三日下午雖
未抵達台北市○○路○段七十二號勘驗現場，但已至現場附近，
並於遇見勘驗完畢之郭廷進時，經郭廷進告知勘驗程序已完畢及
代為簽名之事。被告於製作八十九年六月十四日上午九點十五分
之電話紀錄第一點所載：『八十九年六月十三日下午測量案，本
人與測量助理張袖傑二人提前抵達現場，適大雨乃至大門口等候
，惟遭保全人員把關囑至後側門等候，近下午三時許，未見貴院
（台北地院）人員，偕張測助返所時，沿路碰見另名測量助理郭
廷進，郭員告知已會同法院勘查峻事，並代本人簽名』等內容，
核與事實相符。」等旨（原判決第五頁第五行至倒數第八行）。
然卷附郭廷進之八十九年八月十五日便箋影本載稱：「有關職（
郭廷進）於法院囑託測量勘測紀錄表上代組長甲○○簽名乙事，
謹報告當時現場情形如下：職於八十九年六月十三日下午二時三
十分前已到達，現場當時正下大雨，職便到樹下躲雨並等候組長
甲○○與組員張袖傑兩人。當法院人員到達時仍未見到陳、張二
人，職即過馬路與法院人員會同，並在場應答法官之詢問後，隨
即做完筆錄，因法院人員要求地政機關測量人員簽名時，仍未見
陳、張二人在場，且當時正下大雨又法院人員另有案件急需離開
，盱衡之下，職先代組長甲○○簽名。隔天（六月十四日）上班
時即將此事向組長甲○○報告，以上敘明屬實。」等語（見九十
六年度偵續字第二四八號卷第三十六頁）。果該影本所載無訛，
郭廷進於八十九年六月十三日下午與法院人員會合後，於返回辦
公室途中，似未碰見被告與組員張袖傑兩人，而係迨翌日（十四
日）上班時始將上情告知被告。能否認郭廷進於九十二年九月三
日台北市調查處所證與卷內證據相符，仍有疑義，原審未遑綜合
卷內證據資料詳酌慎斷查究明白，遽為被告有利之認定，復未就
郭廷進上開便箋內容，說明不予採信之理由，即有證據之調查未
盡及判決理由不備之違法。（二）客觀上為法院認定事實及適用
法律之基礎之證據雖已調查，而其內容未明瞭者，即與未經調查
無異，如遽行判決，仍屬應於審判期日調查之證據而未予調查。
原判決又採信郭廷進所證：勘驗後隔沒幾天，有看到被告打電話
給書記官所製作之公務電話紀錄云云，而以被告於八十九年六月
十四日上午九點十五分製作之與法院人員張汝琪聯繫之電話紀錄
，資為有利被告之論據之一。惟證人張汝琪於九十六年五月八日
偵查中證稱：「（問：當天到場的地政人員是否有表示尚有其他
地政人員尚未到場？）沒有」「（問：勘驗完以後，地政人員是
否有打電話跟你聯絡？」有，但不是勘驗完後的一、兩天，應該
是在法官已經重新裁定要駁回原告的申請後，地政人員才打電話
說要重新測量」（問：地政人員是否有打電話說當天會同勘驗的
人員未到場？）印象中沒接到這樣的電話」；再證人即原台北市
政府地政處政風室專員李振宗於偵查時證以：「（問：《提示八
十九年六月十四日被告公務電話紀錄》調查本案時，是否有看過
此公務電話紀錄？）沒有看過」：「（問：《接受申訴約談被告
，被告是否提及他在勘驗隔天就有打電話跟書記官聯絡……？》
沒有」，「我有調甲○○去履勘的資料，沒有看到此公務電話資
料。」各等語（見九十六年度偵續字第二四八號卷第七十至七十
一頁、第八十七頁）。如張汝琪及李振宗之證述屬實，能否謂上
開公務電話紀錄所載之被告於勘驗後隔天，即打電話予張汝琪等
情，非出於虛構者，即堪研求。此既攸關上開證人之供述，究以
何者為真實之判斷，即有根究明白之必要，為發見真實及維護公
平正義，自有依卷內訴訟資料詳查釐清之必要，原審未遑究明，
遽行判決，亦有證據調查未盡之違法。檢察官上訴意旨執以指摘
，為有理由，應認原判決有撤銷發回之原因。
據上論結，應依刑事訴訟法第三百九十七條、第四百零一條，判
決如主文。
中    華    民    國  九十九  年    五    月  二十八  日
                      最高法院刑事第三庭
                          審判長法官  林  增  福
                                法官  張  清  埤
                                法官  陳  世  雄
                                法官  何  菁  莪
                                法官  洪  佳  濱
本件正本證明與原本無異
                                      書  記  官
中    華    民    國  九十九  年    六    月    二    日
                                                      V

司法院資訊處製作；財團法人民間司法改革基金會備份。
